【裁判字號】    98,訴,133
【裁判日期】    990203
【裁判案由】    返還訂金
【裁判全文】
臺灣桃園地方法院民事判決                    98年度訴字第133號
原      告  丁  ○
訴訟代理人  陳朝銘律師
複  代理人  蔡銘書律師
被      告  丙○○
訴訟代理人  江松鶴律師
上列當事人間請求返還訂金事件，本院於民國99年1 月13日言詞
辯論終結，判決如下：
    主      文
原告之訴駁回。
訴訟費用由原告負擔。
    事實及理由
一、原告起訴主張於民國95年11月15日兩造以書面約定不動產買
    賣契約書（下稱系爭契約），就被告所有門牌號碼為桃園縣
    平鎮市○○路○ 段265 號地下1 樓至地上4 樓之房屋及基地
    （下稱系爭不動產）作為買賣標的，並約定買賣價金為新台
    幣（下同）2 億7 千萬元，且由原告支付100 萬元作為買賣
    定金，詎被告竟未按約履行，於96年5 月29日另行出賣第三
    人並辦妥所有權移轉登記，被告已構成給付不能之事由。依
    買賣契約第4 條第2 項約定，被告應於95年11月20日提供過
    戶證明文件予代書辦理過戶，然被告不僅未提供文件，竟將
    原先雙方約定用以支付尾款之原告所簽發支票讓與第三人，
    用以清償被告自己債務，被告在連續違約下，卻將買賣契約
    標的物另移轉交付第三人，該行為對原告而言已屬給付不能
    之情事，原告已以本院97年度司促字第46339 號支付命令隨
    同起訴書之送達，向被告為解除契約之意思表示。又被告雖
    稱係因原告違約未給付備證款2,490 萬元，被告才未交付代
    書過戶，然本件實無備證款之約定，原系爭契約第3 條之關
    於備證款約定已由雙方將上開條文支付方式刪除，改依明細
    表所列方式付款，已無備證款之文字用語，而被告所稱備證
    款2,490 萬元，應為二胎實領款，意即，如雙方買賣順利，
    由原告將上開款項給付與二胎抵押權人，與被告根本無關。
    另被告稱原告未兌現尾款支票，惟依雙方系爭契約約定，需
    被告將產權過戶給原告向銀行提供抵押貸款後，再清償系爭
    不動產先前未償之貸款並支付尾款，同時於銀行核貸同時，
    尚未兌現之支票無條件兌現，然被告卻無法過戶予原告向銀
    行辦理貸款；系爭契約既經原告為解除契約之意思表示，被
    告自無從對於已解除之契約再為意思表示。爰依系爭契約及
    民法第259 條之法律關係提起本訴等語，並聲明被告應給付
    原告100 萬元，及自支付命令繕本送達翌日（98年1 月8 日
    ）起至清償日止，按週年利率5 ％計算之利息。
二、被告則以95年11月15日簽訂之系爭契約，付款方式為：訂金
    100萬元；原告另借二胎給付2,490萬；代償原貸款2億1,400
    萬元，及尾款3,010萬元。原告於簽約時給付100萬元訂金，
    及給付被告尾款支票到期日均為96年1月15日共13張總計3,0
    10萬元（包含1張原告簽發之支票，發票日96年1月15日以遠
    東國際商業銀行營業部為付款人，票面金額200 萬元，票號
    為BQ0000000 ）。惟原告於95年11月20日違約未給付備證款
    ，然依雙方約定，須原告給付備證款之同時，被告方有備齊
    過戶證明文件之義務，原告卻以此指稱被告未提供相關文件
    予以辦理過戶，被告對此主張同時履行抗辯。又原告所開立
    之支票竟因存款不足而遭退票，被告曾以存證信函通知原告
    3 日內出面協商，惟原告仍置之不理，被告顯已違約。另於
    系爭契約書第3頁特別事項2約定：「自簽約日計起3 個月內
    甲方（原告）應清償前銀行之貸款並支付尾款。」及特別事
    項4前段約定：「自簽約日起3個月內，如甲方未能完成過戶
    ，則乙方（被告）可逕為沒收甲方已繳交之價金」。原告未
    依約自簽約日計起3 個月內清償前銀行之貸款並支付尾款，
    亦未能於簽約日起3 個月內完成過戶，原告既已違約，被告
    依約可逕為沒收原告已繳交之價金100 萬元，並解除本件買
    賣契約，復以辯論意旨狀繕本之送達，作為解除買賣契約之
    意思表示。再者本件定金100 萬元，係因原告前述違約，經
    兩造於96年1 月24日在桃園縣平鎮市○○路○ 段265 號4 樓
    ，由被告之代理人乙○○（原告林寶惠）所委任之己○○與
    原告委任之代理人合意解除系爭契約，約定被告沒收原告交
    付之定金100 萬元，並返還同上原告所簽發之履約擔保本票
    。被告無給付遲延及給付不能之情形，原告無權解除契約，
    反因原告有同意解除契約及給付遲延之情事；被告並無違約
    亦無任何可歸責之事由等語資為抗辯，並聲明原告之訴駁回
    ，如受不利判決願供擔保請准宣告免為假執行。
三、兩造不爭執事項：
(一)兩造於95年11月15日就被告所有系爭不動產訂立系爭契約，
    約定買賣價金為2 億7 千萬元。付款方式為：訂金100 萬元
    ；原告另借二胎給付被告2,490 萬，代償原貸款2 億1,400
    萬元，及尾款3,010 萬元，由原告簽發到期日均為96年1 月
    15日總計3,010 萬元之支票13紙。被告於簽約當日已收受原
    告給付之100 萬元定金，及原告所簽發上開做為尾款之支票
    13 紙 。
(二)系爭契約中約定特別事項：第2 項約定為：「自簽約日計起
    3 個月內甲方（即原告）應清償前貸銀行之貸款並支付尾款
    。」、第4 項約定為：「自簽約日起3 個月內，如甲方未能
    完成過戶，則乙方（即被告）可逕為沒收甲方已繳交之價金
    ；如乙方之因素未能在3 個月內將標的物產權過戶予甲方，
    則乙方應無條件應將收取之價金返還甲方。」、第6 項約定
    為：「甲方於銀行核貸同時尚未兌現之支票無條件兌現，才
    准予過戶。」（被證3 ，系爭契約書第3 頁，參本院卷第32
    頁）。原告未清償前貸銀行之貸款或支付尾款，原告所交付
    之同上13紙支票於96年1 月15日未經兌現（被證1 ），被告
    以存證信函通知原告應於3日內協商解決（被證2）。
(三)原告於95年11月15日所簽發本票號碼為：TH592005號、票面
    金額3 千萬元、發票日為95年11月15日、到期日為96年2 月
    28日之履約擔保之本票（被證5 ，參本院卷第90頁），經證
    人黃乃宜交付原告代理人乙○○，再由乙○○交付證人己○○，再由己○○於96年1 月24日在桃園縣平鎮市○○路○ 段
    265 號4 樓交付他人，轉交原告簽收。
(四)被告於96年5 月29日將系爭不動產另行出賣第三人並辦妥所
    有權移轉登記。
四、兩造爭執事項：
(一)兩造是否於96年1 月24日合意解除系爭契約？
(二)原告以支付命令繕本送達被告（98年1 月7 日）為解除系爭
    契約之意思表示，是否生解除契約之效力？
五、茲分述如下：
(一)原告主張兩造於95年11月15日就被告所有系爭不動產訂立系
    爭契約，約定買賣價金為2 億7 千萬元。付款方式為：訂金
    100 萬元；原告另借二胎給付被告2,490 萬，代償原貸款2
    億1,400 萬元，及尾款3,010 萬元，由原告簽發到期日均為
    96年1 月15日總計3,010 萬元之支票13紙。被告於簽約當日
    已收受原告給付之100 萬元定金，及原告所簽發上開做為尾
    款之支票13紙。系爭契約中約定特別事項：第2 項約定為：
    「自簽約日計起3 個月內甲方應清償前貸銀行之貸款並支付
    尾款。」、第4 項約定為：「自簽約日起3 個月內，如甲方
    未能完成過戶，則乙方可逕為沒收甲方已繳交之價金；如乙
    方之因素未能在3 個月內將標的物產權過戶予甲方，則乙方
    應無條件應將收取之價金返還甲方。」、第6 項約定為：「
    甲方於銀行核貸同時尚未兌現之支票無條件兌現，才准予過
    戶。」，並簽發本票號碼為：TH592005號、票面金額3 千萬
    元、發票日為95年11月15日、到期日為96年2 月28日之本票
    1 紙作為系爭契約之履約擔保。嗣被告於96年5 月29日將系
    爭不動產另行出賣第三人並辦妥所有權移轉登記等情，已為
    被告所不爭執，並經證人甲○○、戊○○（本院98年9 月21
    日言詞辯論筆錄）、乙○○（本院98年12月23日言詞辯論筆
    錄）結證屬實，自為真實可採。
(二)原告再主張被告於96年5 月29日將系爭不動產出賣並將所有
    權移轉登記為第三人所有，為給付不能，原告以自支付命令
    繕本送達被告（98年1 月7 日）為解除系爭契約之意思表示
    ，系爭契約既經解除，被告自應返還受領之定金100 萬元一
    事，則為被告所否認，並辯稱原告因財力不佳，未能依約清
    償銀行之貸款及支付尾款，所交付之同上13紙支票亦均未兌
    現，經兩造於96年1 月24日在桃園縣平鎮市○○路○ 段265
    號4 樓，由被告代理人乙○○所委任之己○○與原告委任之
    代理人合意解除系爭契約，約定被告沒收原告交付之定金10
    0 萬元，並返還同上原告所簽發之履約擔保本票。己○○於
    合意解除契約同時，將證人戊○○交由乙○○轉交之同上原
    告所簽發之履約擔保本票交付原告代理人，並由原告事後簽
    收等情。
(三)經查，被告所辯原告未依約清償銀行之貸款及支付尾款，原
    告所交付之同上13紙支票於96年1 月15日未經兌現，被告以
    存證信函通知原告應於3 日內協商解決。被告委由證人戊○○將本票交付乙○○，再由乙○○交付其委任之己○○，再
    由己○○於96年1 月24日在桃園縣平鎮市○○路○ 段265 號
    4 樓，將本票交付原告代理人，並由原告事後簽收等情，亦
    為原告所不爭執，並有卷附支票及退票理由單各2紙（被證2
    ）、存證信函1 紙（被證3 ）、原告簽收之本票影本（被證
    5 ）在卷為憑，復經證人戊○○（本院98年9 月21日言詞辯
    論筆錄）、乙○○（本院98年12月23日言詞辯論筆錄）結證
    屬實。被告此部分所辯，自為真實可採。
(四)被告再辯稱兩造經被告委任之己○○與被告所委任之代理人
    ，於同上交付本票之時間、地點協商系爭契約一事，雖為原
    告所否認，並辯稱其未授權他人云云。惟查，兩造於95年11
    月15日簽訂系爭契約時約定之買賣價金為2 億7 千萬元，除
    原告所交付之定金100 萬元，餘款尚高達2 億6 千9 百萬元
    之鉅，均由原告於系爭契約後以貸款及同上13紙支票支付，
    兩造就系爭契約之履行利益自屬重大。兩造並於系爭契約中
    約定特別事項第6 項約定為：「甲方（即原告）於銀行核貸
    同時尚未兌現之支票無條件兌現，才准予過戶。」，再於第
    2 項約定為：「自簽約日計起3 個月內甲方應清償前貸銀行
    之貸款並支付尾款。」、第4 項約定為：「自簽約日起3 個
    月內，如甲方未能完成過戶，則乙方（即被告）可逕為沒收
    甲方已繳交之價金；如乙方之因素未能在3 個月內將標的物
    產權過戶予甲方，則乙方應無條件應將收取之價金返還甲方
    。」，惟自兩造於95年11月15日簽訂系爭契約起至被告所辯
    兩造於96年1 月24日合意解除契約之日已近2 個月，距兩造
    約定被告應辦妥貸款手續以清償被告原有之銀行貸款後，辦
    理不動產移轉登記3 個月期間僅餘1 個月，而原告不僅尚未
    依約辦妥貸款手續以清償被告原有之銀行貸款，原告所交付
    之同上尾款支票13紙，早於96年1 月15日經提示，亦未獲兌
    現，兩造就買賣價金高達2 億7 千萬元之系爭契約履行，不
    論其原因究係被告所稱原告資力不足或原告所稱係被告未能
    配合，均應知已生簽約時未能預見之情形，被告並即以存證
    信函通知原告應於3 日內協商解決，已如前述，參以證人乙○○證稱我的友人己○○先生告訴我，原告請來的是江湖人
    士請我不要出面，讓他去處理，所以我把本票交給己○○，
    由韓交給原告的朋友，他們在辦公室談。原告當時有打電話
    與我們會計小姐聯絡，說他會請他的友人來與我們商討本票
    及這項買賣的事情。綽號老屁股，姓李，好像是中和退休的
    黑道人士，原告他用電話來告知他有全權的處理權。會計接
    電話時，我在場但不願意與原告接電話，因為當時關係已經
    很僵，由會計轉告等語（本院98年12月23日言詞辯論筆錄）
    。被告此部分所辯，自亦可採。被告所稱其未授權他人云云
    ，尚非可採。
(五)被告又辯稱兩造經被告委任之己○○與被告所委任之代理人
    ，於同上交付本票之時間、地點協商，已合意解除契約一事
    ，雖為原告所否認，經查，己○○於同上協商解決系爭契約
    時，將本票交付原告代理人，並由原告事後簽收一事，亦如
    前述，兩造應於同上協商時已為解決系爭契約之共識，否則
    ，被告所委任協商之己○○自無返還本票之理。又證人乙○○證稱當時韓有與對方說我把本票還給你，本件買賣就結束
    了，他當時有給我100 萬元的訂金，還有多紙支票合計3 千
    多萬，因為我已經發出去給別人要收回來，需要時間，我已
    經跟他講這支票當時給我，因為是零星的，我要處理需要時
    間。當時我把這個本票還給他的意思就是因為退票，所以買
    賣就不能再繼續下去，原告找來江湖人士處理，我請他讓我
    有時間把支票處理掉，所以案子就結束了。2 億7 的買賣有
    代書、會計這是一個玩笑嗎？應該是買賣一成過了時間就沒
    收了。合計3 千多萬元支票13紙，我們用我們自己的錢去把
    支票拿回來，還在我們會計小姐那裡。己○○與原告委託之
    人商談本件交易處理事宜時，當時我在場，只是己○○告訴
    我對方請來的是不正派的人，請我不要出面，讓他個人去處
    理。我在同一房子內的客廳，他們在辦公室。己○○與原告
    友人在辦公室裡面講一些江湖的事情，然後就說給他面子，
    他說好，就這樣子因為銀行也借不到錢，他也沒有能力給我
    錢，他的支票也沒有辦法兌現，是否這個案子就這樣子結案
    了。對方友人李先生請韓先生給他一個面子，請我把本票還
    給他，是否可以這樣子，後來韓先生出來問我是否可以這樣
    給他一個面子，我說可以，本票影本是拿回去由原告補簽後
    再交回。我當時告訴他支票散在各處，必須給我時間拿回來
    ，我們再來商討我們的損失要如何結案。己○○告知給他一
    個面子，100 萬元就給他解決，但是我不同意，我說等支票
    通通收回後還要請原告來當面商討我們的損失，100 萬元當
    然是沒收，所以100 萬元當場講好要沒收的，本票才還他。
    要不我們本票怎麼能夠還給他，當然是當場講好的等語（本
    院同上言詞辯論筆錄）。被告所辯稱兩造經被告委任之己○○與原告所委任之代理人，於同上交付本票之時間、地點協
    商，已合意解除契約一事，自亦可採。系爭契約既因兩造於
    96 年1月24日合意解除而消滅，被告就系爭契約自無應履行
    之債務存在，被告嗣於96年5 月29日將系爭不動產另行出賣
    並辦妥所有權移轉登記，自無債務不履行之情形。原告於98
    年1 月7 日以被告違約將系爭不動產另行出賣並辦妥所有權
    移轉登記，為給付不能而為解除系爭契約通知，於法自有未
    合。原告再依民法第259 條規定請求被告返還價金，為無理
    由。
六、從而，原告主張解除契約依民法第259 條規定，請求被告應
    給付100 萬元，及自支付命令繕本送達翌日（98年1 月8 日
    ）起至清償日止，按週年利率5 ％計算之利息。為無理由，
    應予駁回。
七、本件事證已臻明確，兩造合意解除系爭契約，就被告持有原
    告所簽發支付尾款之支票13紙與定金100 萬元之返還是否相
    關，兩造有無其他債務不履行之情形等其餘之主張、陳述及
    所提之證據資料，核與判決結果無何影響，爰不一一論述，
    附此敘明。
八、訴訟費用之依據：民事訴訟法第78條。
中    華    民    國    99    年     2    月     3    日
                  民事第三庭    法  官  張天民
以上正本係照原本作成
如對本判決上訴，須於判決送達後20日內向本院提出上訴狀
中    華    民    國    99    年     2    月     3    日
                                書記官  崔青菁

司法院資訊處製作；財團法人民間司法改革基金會備份。
